【裁判字號】    91,勞簡上,22
【裁判日期】    920402
【裁判案由】    返還不當得利
【裁判全文】
臺灣板橋地方法院民事判決  九十一年度勞簡上字第二十二號
    上    訴    人  甲○○
    被  上  訴  人  幸福人壽保險股份有限公司
    法 定 代 理 人  乙○○.
    訴 訟 代 理 人  丙○○.
右當事人間請求返還不當得利等事件，上訴人對於中華民國九十一年七月十二日本院
板橋簡易庭九十一年度板勞簡字第十七號第一審判決提起上訴，本院判決如左：
    主      文
上訴駁回。
第二審訴訟費用由上訴人負擔。
    事      實
甲、上訴人方面：
一、聲明：求為判決：(一)原判決廢棄。(二)駁回被上訴人在第一審之訴。
二、陳述：除與原判決記載相同者，茲引用之外，補稱：
  （一）林維寶偽造上訴人及被保險人簽名，騙取被上訴人金錢，為被上訴人公司復
        興營業處人盡皆知之事，要求上訴人背負林維寶罪行，不合情理。劉貴蘭為
        上訴人前妻，陳玉瓊為林維寶前妻，此二人均不知被假冒為被保險人，要保
        書上全部文字均為林維寶偽作。
  （二）林維寶使用上訴人的名字做保險約一年多，上訴人沒有拿到一點好處，現在
        一時找不到林維寶，林維寶在南山人壽公司的時候，借用上訴人及上訴人之
        妻的戶籍報稅，林維寶到幸福人壽公司後，只有上訴人供其報稅。被上訴人
        找錯對象，應該去找林維寶才是。退還保費的支票是上訴人與林維寶去兌領
        ，但錢是林維寶拿去了。在華僑銀行的帳戶，上訴人開戶之後，就將存摺、
        印章、提款卡都交給林維寶，實際上與上訴人無關，該帳戶給林維寶使用了
        一年多，現在已經結清終止。
三、證據：除援用第一審所提證據外，並聲請訊問證人林維寶、劉貴蘭、陳玉瓊。
乙、被上訴人方面：
一、聲明：求為判決駁回上訴。
二、陳述：除與原判決記載相同者，茲引用之外，補稱：
  （一）上訴人前曾服務於被上訴人公司，擔任業務經理，於八十九年六、七月間招
        攬以訴外人劉貴蘭、陳玉瓊為被保險人之保險契約兩件，並已支領薪資共計
        二十三萬六千二百五十三元，其中二十二萬五千零六十九元部分係前開兩件
        保險契約之招攬津貼，依被上訴人公司業務人員管理規章第四十四條之規定
        ，上開津貼如有保戶辦理撤銷保險契約，使該保險契約有自始無效情形時，
        應由上訴人返還予被上訴人。上訴人自應遵守上開關於業務人員之規定，上
        開兩件保險契約(一)保單號碼一四三○二五被保險人劉貴蘭於八十九年六月辦
        理撤銷、(二)保單號碼一四三○二八被保險人陳玉瓊亦於八十九年六月辦理撤
        銷，據此上訴人所受領上述兩件保險契約之招攬津貼已無法律上原因，應返
        還被上訴人。上訴人於九十二年一月二十一日準備程序中否認為被上訴人之
        業務人員，唯依業務人員業績佣金及薪佣表影本及人事資料表，上訴人於八
        十八年七月二十一日報聘，其間領取薪資多筆，可知上訴人意圖推諉以推卸
        其歸還佣金之責；退一步言，縱使上訴人並非被上訴人之業務人員，其受領
        前述金額亦屬無法上之原因受有利益，理應返還被上訴人。
  （二）佣金、底薪都是直接匯入上訴人帳戶內，二紙支票是為還保費，與佣金不同
        一，證人劉貴蘭是上訴人的前妻，其證詞不實在。上訴人原本是有底薪的，
        但因後來業績太差，所以改成有招攬保單進來才有佣金。
三、證據：除援用第一審所提證據外，補提業務人員業績佣金及薪佣表影本、人事資
          料表、甲○○個人應收款項明細表、招攬津貼計算資料、業務人員管理規
          章、薪佣資料等影本為證據。
    理      由
一、本件被上訴人起訴主張上訴人前曾服務於被上訴人公司，擔任業務經理職務，並
    於八十九年六、七月間招攬以其自己為要保人，以訴外人劉貴蘭、陳玉瓊為被保
    險人之保險契約兩件（保單號碼：一四三○二五，被保險人劉貴蘭、保單號碼：
    一四三○二八，被保險人陳玉瓊），並已領取薪資共計二十三萬六千二百五十三
    元，其中二十二萬五千零六十九元部分，係前開兩件保險契約之招攬津貼，依被
    上訴人公司業務人員管理規章第四十四條之規定：「倘保險契約因無效、撤銷或
    公司依保險法第六十四條解除契約等原因而取消，並退還已繳保費者，業務人員
    無論在職與否，均應無異議立即退還自該保件已領取之任何報酬予公司。」，故
    上開津貼如有保戶辦理撤銷保險契約，使該保險契約有自始無效情形時，上開津
    貼應由被上訴人返還於被上訴人公司，詎料上開兩件保險契約，被保險人劉貴蘭
    部分於八十九年六月辦理撤銷，被保險人陳玉瓊部分亦於同年六月辦理撤銷，據
    此上訴人所受領上開兩件保險契約之招攬津貼二十二萬五千零六十九元，已無法
    律上之原因，其所得津貼亦屬不當得利，上訴人應返還予被上訴人，爰依兩造所
    簽訂之業務人員管理規章第四十四條，及不當得利之法律關係，訴請上訴人給付
    二十二萬五千零六十九元，及自起訴狀繕本（原支付命令繕本）送達翌日起至清
    償日止之法定遲延利息等語。上訴人則否認被上訴人上開主張，並以伊並未積欠
    被上訴人任何債務，原任職被上訴人公司經理即訴外人林維寶邀上訴人至被上訴
    人公司上班，由上訴人提供人事資料予林維寶辦理，但伊自始自終均未至被上訴
    人公司上班過，亦未領取過任何底薪及津貼，均係林維寶自行處理、領取，被上
    訴人所述兩件保險契約，亦非上訴人招攬，全係林維寶假藉上訴人之名向外銷售
    保險，嗣以「棄冊」即事後撤銷保險契約之方式，向被上訴人公司騙取招攬津貼
    ，嫁禍予上訴人等語資為抗辯。
二、本件被上訴人主張上訴人前於八十八年七月間起任職於被上訴人公司，並任業務
    經理，並於八十九年六、七月間招攬以上訴人自己為要保人，以訴外人劉貴蘭、
    陳玉瓊為被保險人之保險契約兩件（保單號碼：一四三○二五，被保險人劉貴蘭
    、保單號碼：一四三○二八，被保險人陳玉瓊），並已支領薪資共計二十三萬六
    千二百五十三元，其中二十二萬五千零六十九元部分為兩件保單之招攬津貼，惟
    上開兩件保險契約，被保險人劉貴蘭、陳玉瓊分別於八十九年六月間辦理撤銷保
    單之事實，業據被上訴人提出劉貴蘭、陳玉瓊之要保書、上訴人業績佣金、薪津
    表、人事資料、上訴人個人應收款項明細表、招攬津貼計算書影本各一件為證據
    ，但為上訴人所否認，抗辯稱係訴外人林維寶邀伊至被上訴人公司上班，雖曾提
    供身分證等人事資料及於銀行開立帳戶以供林維寶使用，但均係由林維寶全權處
    理，伊自始自終均未至被上訴人公司上班，所領取之底薪及津貼，均由林維寶提
    領使用，均與伊無關，本件係林維寶擅自以其名義向外銷售保險，嗣後以「棄冊
    」即撤銷保險契約之方式，向被上訴人詐領佣金，嫁禍予上訴人等語。經查：
（一）按當事人主張有利於己之事實者，就其事實有舉證之責任，民事訴訟法第二百
      七十七條定有明文。被上訴人對於自己主張之事實已盡證明之責後，上訴人對
      其主張，如抗辯其不實並提出反對之主張者，則上訴人對其反對之主張，亦應
      負證明之責，此為舉證責任分擔之原則，有最高法院十八年上字第二八五五號
      判例可資參照。又被上訴人於起訴原因已有相當之證明，而上訴人於抗辯事實
      並無確實證明方法，僅以空言爭執者，當然認定其抗辯事實之非真正，而應為
      上訴人不利益之裁判，亦有最高法院十八年上字第一六七九號判例意旨可資參
      考。本件被上訴人主張上訴人自八十八年七月間起任職於被上訴人公司，並任
      業務經理一職之事實，有被上訴人提出之人事資料為證，上訴人已於本院九十
      一年七月二日訊問時自認訴外人林維寶曾邀同伊至被上訴人公司上班，並提供
      身分證等人事資料以供林維寶辦理相關手續，且同意至華僑銀行開立帳戶以供
      林維寶作為支領被上訴人公司所發薪資、津貼使用等情，雖上開人事資料上關
      於上訴人之署名，並非上訴人親自簽名，但應認上訴人確實有授權林維寶辦理
      人事任職之相關手續，在上訴人自始自終均知悉林維寶為其辦理任職被上訴人
      公司業務經理，事後亦享受被上訴人公司提供業務人員之勞健保福利，且斟酌
      上訴人前即提供其與前妻劉貴蘭之個人資料以供林維寶在南山人壽公司申報，
      以為避稅之用，且於本院準備程序中，上訴人亦自承自己處理報稅事宜（見本
      院九十一年十月八日準備程序筆錄），則縱使上訴人所言屬實，其將自己名義
      借予林維寶申報任職於被上訴人公司超過一年以上期間，必然有申報個人綜合
      所得稅之機會，上訴人既然自行處理申報個人綜合所得稅事宜，豈有不知其領
      有被上訴人公司發給薪資之情事，可見上訴人乃與時任被上訴人公司復興營業
      部「部經理」之林維寶共謀將使上訴人任職於被上訴人公司，並向被上訴人公
      司領取薪資，復參酌保險從業人員工作之特殊性及招攬業務之機動性，上訴人
      事後否認曾任職過被上訴人公司云云，顯非可採，被上訴人主張兩造間有僱傭
      關係存在之事實，當屬可採。
（二）被上訴人另主張上訴人於八十九年六、七月間招攬以自己為要保人，以訴外人
      劉貴蘭、陳玉瓊為被保險人之保險契約兩件（保單號碼：一四三○二五，被保
      險人劉貴蘭、保單號碼：一四三○二八，被保險人陳玉瓊），並已支領薪資共
      計二十三萬六千二百五十三元，其中二十二萬五千零六十九元部分為上開兩件
      保險契約之招攬津貼，惟上開兩件保險契約，業經被保險人劉貴蘭、陳玉瓊於
      八十九年六月間辦理撤銷保單之事實，有被上訴人提出要保書影本二件、上訴
      人業績佣金、薪津表、個人應收款項明細表、招攬津貼計算書影本各乙件為證
      ，上訴人亦於原審九十一年七月二日訊問時陳稱：上開兩件保單之招攬津貼，
      業經被上訴人公司以簽發禁止背書轉讓之支票予伊，係伊與林維寶一同前往銀
      行兌領，因林維寶急需用錢，始同意由林維寶先行取走使用等語，本件兩件保
      單之要保書雖非上訴人所簽署，但依上訴人於華僑商業銀行開立帳戶以供被上
      訴人公司作為薪資、佣金轉帳之用，其時間長達一年餘，嗣後兌領被上訴人公
      司為退還前開撤銷保險契約已繳保險費與要保人（即上訴人本人）而簽發交付
      禁止背書轉讓之支票，上訴人並偕同林維寶一同前往銀行兌領，且上訴人亦自
      承知悉該退費支票乃源自於前揭保險契約等情，上訴人辯稱自始自終不知林維
      寶以其名義向外招攬保險等節，顯與常情有悖，上訴人空言否認且未提出任何
      證據以實其說，所辯自無堪憑採。至於上訴人聲請訊問訴外人林維寶一節，未
      據其提出證人林維寶之住所以供本院通知傳訊，且上訴人與林維寶間是否有其
      他約定，顯係兩人間債權債務約定及糾葛，顯與被上訴人公司無涉，依本院前
      開之認定，亦無傳訊證人林維寶之必要，上訴人既然自願將其名義借予林維寶
      申報任職於第三人公司，即應相應承擔其可能之風險，不能主張免責，併此敘
      明。
（三）依構成兩造間僱傭契約內容之被上訴人公司業務人員管理規章第四十四條之規
      定：「倘保險契約因無效、撤銷或公司依保險法第六十四條解除契約等原因而
      取消，並退還已繳保費者，業務人員無論在職與否，均應無異議立即退還自該
      保件已領取之任何報酬予公司」，有原告提出之上訴人亦不爭執真正之管理規
      章影本為證據，從而，被上訴人依上開管理規章及不當得利之法律律關係，訴
      請上訴人返還已具領之招攬津貼二十二萬五千零六十九元，及自起訴狀繕本（
      原支付命令繕本）送達翌日即九十一年一月一日起至清償日止，按週年利率百
      分之五計算之法定遲延利息，洵屬正當，應予准許。縱使如上訴人所抗辯者，
      上訴人從未曾在被上訴人公司任職，兩造間並無僱傭關係存在，則上訴人受領
      被上訴人給付之上開實際上由訴外人林維寶所招攬之保險契約之營業員所應得
      之津貼，純然屬於無法律上原因而受領該筆款項，被上訴人主張依據不當得利
      之法律關係請求上訴人返還其所受利益，亦屬有理由，上訴人之抗辯，亦無可
      採。
三、綜上所述，本件被上訴人依被上訴人公司業務人員管理規章第四十四條規定之僱
    傭契約法律關係及不當得利之法律關係，請求上訴人給付其已經支付之招攬津貼
    二十二萬五千零六十九元，及自起訴狀繕本（原支付命令繕本）送達翌日即九十
    一年一月一日起至清償日止，按週年利率百分之五計算之法定遲延利息，洵屬正
    當，應予准許。是則原審判命上訴人如數給付，於法並無違誤，上訴意旨指摘原
    判決不當，求予廢棄改判，為無理由，應予駁回。
四、據上論結，本件上訴為無理由，依民事訴訟法第四百三十六條之一第三項、第四
    百四十九條第一項、第七十八條，判決如主文。
中      華      民      國    九十二    年      四      月      二      日
                                臺灣板橋地方法院勞工法庭
~B審判長法  官  許  瑞  助
~B      法  官  黃  信  滿
~B      法  官  許  瑞  東
右正本證明與原本無異
本判決不得上訴
中      華      民      國    九十二    年      四      月      二      日
~B      法院書記官  陳淑芳


司法院資訊處製作；財團法人民間司法改革基金會備份。
